臺灣高雄地方法院民事判決　　　　　　　95年度訴字第1169號
原　　　告　丙○○
訴訟代理人　王仁聰律師
複代理人　　李育任律師
被　　　告　甲○○
　　　　　　吳林秀員
　　　　　　己○○
　　　　　　戊○○
兼上 一 人　乙○○
訴訟代理人
上列當事人間所有權移轉登記事件，本院於民國96年6 月27日言
詞辯論終結，判決如下：
    主  文
原告之訴駁回。
訴訟費用由原告負擔。
    事實及理由
一、按訴狀送達後，原告不得將原訴變更或追加他訴，但經被告
    同意者，不在此限，民事訴訟法第255 條第1 項第1 款定有
    明文。本件原告於起訴後追加被告吳林秀員、己○○、戊○○及乙○○，並將原應受判決事項之聲明：「被告甲○○應
    將其所有坐落高雄縣美濃鎮○○段第676 地號、面積2155平
    方公尺土地（下稱系爭土地）辦理所有權移轉登記予原告，
    並應將系爭土地交付予原告。」，變更為：「被告應連帶將
    系爭土地辦理所有權移轉登記予原告，並應將系爭土地交付
    予原告。」，業經被告甲○○當庭表示同意（見本院卷第93
    頁），核與上揭法條規定相符，依法自應予以准許，合先敘
    明。
二、原告主張：緣原告之被繼承人林楊滿娣於民國90年6 月27日
    向被告之父林新禮購買系爭土地，並簽訂不動產買賣契約書
    （下稱系爭契約），雙方約定買賣總價款為新臺幣（下同）
    2,800,000 元，於契約成立時由林楊滿娣先行給付定金1,50
    0,000 元，並應於90年9 月27日前給付尾款1,300,000 元。
    林新禮則須於契約成立時，將辦理所有權移轉登記所需文件
    交予林楊滿娣並協同辦理所有權移轉登記，且於林新禮收到
    尾款時辦理系爭土地之移交。林楊滿娣旋於90年6 月27日起
    至9 月12日陸續由兒子即被告乙○○之帳戶內，分別以現金
    提領及轉帳方式，共付清尾款1,300,000 元予林新禮。惟林
    新禮遲遲未將系爭土地辦理所有權移轉登記，亦未將系爭土
    地交付予林楊滿娣。嗣林新禮、林楊滿娣先後於94年3 月4
    日及同年5 月31日死亡，原告為林楊滿娣之繼承人，被告則
    為林新禮之繼承人，原告爰依買賣契約及繼承之法律關係，
    提起本訴，並聲明：被告應連帶將系爭土地辦理所有權移轉
    登記予原告，並應將系爭土地交付予原告。
三、被告則以：
  (1)被告甲○○：系爭土地由林新禮於92年6 月14日以代筆遺囑
    方式分配由被告甲○○單獨繼承，林新禮從未告知被告甲○○系爭土地有出售事宜。另林新禮及林楊滿娣雖有簽訂系爭
    契約，惟於簽訂後1 星期，林楊滿娣告知林新禮說她不要買
    了，故系爭契約已合意解除。且自系爭契約於90年6 月27日
    成立至林新禮死亡，期間長達3 年8 個月之久，如系爭契約
    未合意解除，為何林楊滿娣均未向林新禮提出系爭土地所有
    權移轉登記或交付土地之請求？原告所述不合常理等語置辯
    ，並聲明：原告之訴駁回。
  (2)被告己○○：林楊滿悌簽約後有向伊表示已解除系爭契約，
    且並未給付價金予林新禮等語置辯，並聲明：原告之訴駁回
    。
  (3)被告吳林秀員：伊之辯解與被告甲○○相同等語置辯，並聲
    明：原告之訴駁回。
  (4)被告乙○○、戊○○：伊同意原告之請求等語。
四、兩造不爭執之事項：
  (1)林楊滿娣與林新禮為夫妻關係，渠2 人於90年6 月27日簽立
    系爭契約。
  (2)林楊滿娣於94年5 月11日死亡，繼承人為原告。另林新禮於
    94年3 月4 日死亡，繼承人為被告5 人。
  (3)系爭土地由林新禮於92年6 月14日以代筆遺囑方式分配予被
    告甲○○單獨繼承。嗣系爭土地於94年11月4 日以繼承為由
    ，登記於被告甲○○名下。
  (4)乙○○先後於90年7 月17日、同年月18日及同年9 月13日，
    自其所有高新銀行活期存款帳戶內轉帳260,000 元、500,00
    0 元、400,000 元至林新禮所有帳戶內。
五、本件爭點為：系爭契約是否已合意解除？
六、系爭契約是否已合意解除？
（一）按訴訟標的對於共同訴訟之各人必須合一確定者，適用下
      列各款之規定：(1)共同訴訟人中一人之行為有利益於共同
      訴訟人者，其效力及於全體，民事訴訟法第56條第1項 第
      1 款定有明文。又繼承人對於被繼承人之債務，負連帶責
      任，民法第1153條第1 項亦定有明文。次按民法第275 條
      規定連帶債務人中之一人受確定判決，而其判決非基於該
      債務人之個人關係者，為他債務人之利益亦生效力，故債
      權人以各連帶債務人為共同被告提起給付之訴，被告1 人
      提出非基於其個人關係之抗辯有理由者，對於被告各人即
      屬必須合一確定，自應適用民事訴訟法第56條第1 項之規
      定，有最高法院33年上字第4810號判例可資參照。本件原
      告係依據系爭契約及繼承之法律關係提起本訴，被告為林
      新禮之繼承人，對於林新禮就系爭契約所負出賣人之義務
      自應負連帶責任，而被告甲○○及己○○所為上揭系爭契
      約已合意解除之抗辯，並非基於其個人關係之抗辯，參照
      上揭法條規定及判例要旨，對於全體被告即屬必須合一確
      定，其效力及於全體即包含被告乙○○及戊○○，而被告
      乙○○、戊○○所為同意原告請求之行為，依民事訴訟法
      第56條第1 項第1款 後段規定，係不利益全體共同訴訟人
      之行為，對全體不生效力，合先敘明。
（二）原告主張林楊滿娣與林新禮簽立系爭契約，林楊滿娣並已
      交付買賣價金完畢，被告自應負移轉登記與交付系爭土地
      之義務，被告則抗辯：系爭契約嗣後已合意解除等語，經
      查：
    (1)被告抗辯：系爭契約簽訂後1 星期，林楊滿娣告知林新禮
      說她不要買了，故系爭契約已合意解除等語，業據證人即
      系爭契約之見證人丁○○於本院證稱：伊是林新禮的外甥
      ，當時他們二人感情不太好，要把系爭土地賣給林楊滿娣
      的兒子乙○○，所以才會簽訂系爭契約，簽約當時本來要
      付款，但是後來因為定存未到期關係，所以林楊滿娣說以
      後等定存到期再付款。後來隔了10幾天，林楊滿娣打電話
      來說，她不要買了等語屬實。（見本院卷第52頁），原告
      雖陳稱：林楊滿娣上開解除契約之意思表示，證人丁○○
      並未傳達予林新禮等語，惟依系爭契約第2 、3 條之約定
      ，於系爭契約成立時由林楊滿娣先行給付定金1,500,000
      元，林新禮則須於系爭契約成立時將辦理所有權移轉登記
      所需文件交予林楊滿娣並協同辦理所有權移轉登記，此有
      系爭契約1 份在卷可憑（見本院卷第7 、8 頁），是系爭
      契約既已由林新禮及林楊滿娣於90 年6月27日簽立，則林
      楊滿娣依照系爭契約之約定，可要求林新禮應即辦理系爭
      土地之所有權移轉登記手續，然自90年6 月27日系爭契約
      簽立時起至94年3 月4 日林新禮死亡止，此長達約3 年8
      個月期間，林楊滿娣均未要求林新禮辦理移轉所有權之登
      記手續，足見原告主張已不合常情。而證人丁○○為系爭
      契約之見證人（系爭契約誤載為立會人），其對於林楊滿
      娣及林新禮簽立系爭契約之內容及過程均應知之甚詳，林
      楊滿娣於簽立系爭契約後，因故不願再買受系爭土地，故
      將解除契約之意思表示告知見證人丁○○，由丁○○轉告
      林新禮，是系爭契約應已合意解除，林楊滿娣始未要求林
      新禮將系爭土地移轉登記予其名下，證人丁○○上開證述
      內容，應可採信。
    (2)被告另抗辯：林新禮曾於92年6 月14日立有代筆遺囑，遺
      囑中已清楚分配各繼承人之土地，而林楊滿娣及林新禮係
      共同生活之夫妻，林新禮於成立代筆遺囑時，林楊滿娣應
      知情，遺囑中將系爭土地列為遺產分配，林楊滿娣卻未要
      求履行所有權移轉登記，足見原告主張不足採等語，原告
      對該代筆遺囑之真正不爭執，惟陳稱：林楊滿娣於代筆遺
      囑當時不在場等語。本院審酌，觀之該代筆遺囑之內容（
      見本院卷第29頁），林新禮係就其遺產即名下13筆土地分
      配予林楊滿娣及被告等人，系爭土地由被告甲○○繼承，
      其餘12筆土地亦為分配之處置，其中林楊滿娣亦繼承4 筆
      土地6 分之1 之權利，而代筆遺囑之成立時間係在系爭契
      約簽立之後，如系爭契約並未解除，林新禮尚負有將系爭
      土地移轉登記予林楊滿娣之義務，衡情，應不會將系爭土
      地列入遺產且分配予被告甲○○，況被告乙○○亦自承：
      該代筆遺囑應係林新禮之真意，且因林新禮當時生病，考
      量情形比較多，又被告甲○○是長子，故林新禮才會寫這
      份代筆遺囑等語，足見林新禮於為代筆遺囑時，精神狀況
      及表達能力均屬正常，且考量各繼承人之情形而為遺產之
      分配，足見林新禮已與林楊滿娣合意解除系爭契約，林新
      禮才會將系爭土地列入遺產並分配予被告甲○○繼承，被
      告上揭辯解，應屬可採。
    (3)綜上，林新禮與林楊滿娣雖簽立系爭契約，惟嗣後林楊滿
      娣不願再買受系爭土地，將解除契約之意思表示告知見證
      人丁○○，由丁○○轉告林新禮，故系爭契約已合意解除
      ，被告上揭辯解，應為可採。而林新禮已同意解除系爭契
      約，並將系爭土地於遺囑中分配予被告甲○○繼承，系爭
      契約既已合意解除，林楊滿娣自無請求辦理系爭土地移轉
      登記及交付系爭土地之權利。從而，原告依據系爭契約及
      繼承之法律關係，請求被告應連帶將系爭土地辦理所有權
      移轉登記及將系爭土地交付予原告，為無理由，應予駁回
      。
七、本件事證已臻明確，兩造就系爭契約之價款是否已交付完畢
    之陳述及其相關證據，核不影響判決結果，本院認此部份無
    再予審酌之必要，附此敘明。
八、據上論結，本件原告之訴為無理由，依民事訴訟法第78條，
    判決如主文。
中　　華　　民　　國　 　96　　年　　7　　月　　12　　日
                  民事鳳山分庭審判長法　官  朱玲瑤
                                    法　官  李怡諄
                                    法　官  呂憲雄
正本證明係照原本作成。
如不服判決，應於送達後二十日內，向本院提出上訴狀並表明上
訴理由，如於判決送達前提起上訴者，應於判決送達後十日內補
提上訴理由書（須附繕本）。
中　　華　　民　　國　 　96　　年　　7　　月　　12　　日
                                    書記官  李文廣
